【裁判字號】    96,易,6403
【裁判日期】    970407
【裁判案由】    詐欺
【裁判全文】
臺灣臺中地方法院刑事判決                96年度易字第6403號
公  訴  人  臺灣臺中地方法院檢察署檢察官
被      告  丙○○  32歲民.
上列被告因詐欺案件，經檢察官提起公訴（96年度偵緝字第3304
號），本院判決如下：
    主    文
丙○○幫助意圖為自己不法之所有，以詐術使人將本人之物交付
，處有期徒刑柒月，減為有期徒刑參月又拾伍日，如易科罰金，
以銀元佰元即新台幣玖佰元折算壹日。
    犯罪事實
一、丙○○能預見將自己帳戶交付他人使用，可能幫助他人取得
    因財產犯罪所得之財物，竟仍基於幫助詐欺之犯意，於民國
    九十五年六月二十七日，向臺灣郵政股份有限公司臺中巿福
    平里郵局所申設帳戶（局號：0000000號、帳號：000 0000
    號），於九十五年六月二十九日請領晶片提款卡後，隨即將
    該提款卡、存摺，連同提款密碼，交予詐騙集團作為詐欺、
    存、提款、匯款及取得不法所得之用，並以此方式幫助該詐
    欺集團為詐欺犯行。嗣該詐騙集團成員以取得丙○○之上揭
    帳戶為犯罪工具，遂行「假中獎、真詐騙」之電話詐欺，而
    以電話向戊○○、甲○○、乙○○等人佯稱先匯款繳交入會
    費等費用，即可領取高額之中獎獎金，致戊○○、甲○○、
    乙○○陷於錯誤，而依該詐騙集團成員其指示，先後於九十
    五年六月三十日、七月十日及七月十三日、七月十四日，匯
    款新台幣（下同）六十萬元（戊○○匯入）、八萬三千三百
    元（甲○○匯入）及八萬四千一百元、十萬元（乙○○匯入
    ）至丙○○之上揭帳戶內，此匯款金額並旋即遭提領或轉帳
    殆盡。迨戊○○、甲○○、乙○○遲未收到中獎金，始知受
    騙，經報警處理，而由警循線查知上情。
二、案經內政部警政署警察局報請臺灣臺中地方法院檢察署檢察
    官偵查起訴。
    理    由
一、按現行刑事訴訟法為保障被告之反對詰問權，排除具有虛偽
    危險性之傳聞證據，以求實體真實之發見，於該法第一百五
    十九條第一項明定被告以外之人於審判外之言詞或書面陳述
    ，除法律有規定者外，不得作為證據。而刑事訴訟法第一百
    五十九條之一至一百五十九條之四有傳聞法則之例外規定，
    且被告以外之人於審判外之陳述，雖不符前四條之規定，而
    經當事人於審判程序同意作為證據，法院審酌該言詞陳述或
    書面陳述作成時之情況，認為適當者，亦得為證據；當事人
    、代理人或辯護人於法院調查證據時，知有第一百五十九條
    第一項不得為證據之情形，而未於言詞辯論終結前聲明異議
    者，視為有前項之同意，刑事訴訟法第一百五十九條之五定
    有明文。本件檢察官、被告丙○○迄本院言詞辯論終結前，
    均未對被害人戊○○、甲○○、乙○○於警詢時陳述之證據
    能力聲明異議，且本院參酌該等言詞乃被害人戊○○、甲○○、乙○○本於親身經驗所為之陳述，並無違反陳述任意性
    之情形，復與本院調查其他客觀證據所得之資料相符，而認
    適合作為證據，依刑事訴訟法第一百五十九條之五第二項之
    規定，該被害人戊○○等人於警詢所為之陳述，應認具有證
    據能力，得為證據使用，合先敘明。
二、訊據被告丙○○固對上開臺灣郵政股份有限公司臺中市福平
    理郵局之帳戶（局號：0000000號、帳號：0000000號）為其
    於九十五年六月二十七日以本人名義所開立使用之情坦白承
    認；惟矢口否認有何幫助詐欺取財之犯行，辯稱：伊所申設
    之上揭帳戶之存摺、提款卡、印章及居留證等帳戶資料，於
    一年前（即九十五年十一月）在臺中市○○○路遺失，伊因
    恐記不住提款密碼，才將密碼寫在提款卡上云云。經查：
（一）被告所申設之上揭帳戶，遭詐騙集團成員用以詐財取物一
    情，業據被害人戊○○、甲○○及乙○○於警詢時證述屬實
    ，並有被害人戊○○匯款之臺灣銀行匯出匯款回條聯一紙、
    乙○○匯款之郵政國內匯款執據二紙、被告所申設前開郵局
    帳戶之客戶歷史交易清單一份附卷可稽（見九十六年度易字
    第六四○三號卷第十頁至第十三頁、第十八頁至第二十頁及
    內政部警政署偵查卷第一○六頁至一○八頁、一四五頁），
    足認被告所設立之前揭郵局帳戶資料，確供作詐騙集團向被
    害人戊○○、甲○○及乙○○詐騙金錢所用甚明。又被告雖
    以前詞置辯；然查，被告係以其出生月日作為提款卡密碼，
    即表示特別容易記得，再佐以被告之教育程度為國中畢業，
    此有警詢筆錄教育程度欄之記載可稽及被告於臺中地方法院
    檢查署檢察官偵訊中人別訊問時，毫不思索即默唸出其居留
    證字號等情，足證被告對默記該提款密碼並無任何困難，應
    無再特別記下密碼之理，是其上揭所辯，顯為卸責之詞，不
    足採信。
（二）按金融帳戶為個人之理財工具，而政府開放金融業申請設
    立後，金融機構大量增加，一般民眾皆可自由申請開設金融
    帳戶，並無任何特殊之限制，因此一般人申請存款帳戶極為
    容易而便利，且得同時在不同金融機構申請多數存款帳戶使
    用，並無使用他人帳戶之必要，此為一般日常生活所熟知之
    常識，故除非充作犯罪使用，並藉此躲避警方追緝，一般正
    常使用之存款帳戶，並無向他人租用或購買帳戶存摺、金融
    卡、印章之必要。何況，金融存款帳戶，攸關存戶個人財產
    權益之保障，專屬性甚高，衡諸常理，若非與本人有密切關
    係，不可能提供個人帳戶供他人使用，縱有交付個人帳戶予
    他人使用之特殊情形，亦必會先行瞭解他人使用帳戶之目的
    始行提供，況坊間報章雜誌及其他新聞媒體，對於以簡訊通
    知中獎、刮刮樂或其他類似之不法詐騙集團，經常利用大量
    收購他人之存款帳戶、提款卡、印章，以隱匿其等詐欺之不
    法行徑，規避執法人員之查緝，並掩飾、確保因自己或他人
    犯罪所得之財物，類此在社會上層出不窮的案件，亦多所報
    導及再三披露，是避免此等專屬性甚高之物品被不明人士利
    識、經驗，自不可能對收購其金融機構帳戶者之目的是否欲
    用為與財產有關之犯罪工具，亦應為一般生活認知所應有之
    認識。質諸被告係國中畢業，且於交付帳戶當時為已滿二十
    歲以上之成年人，已具有相當社會經驗及識別能力，依其智
    識、經驗，自不可能對收購其金融機構帳戶者之目的是否欲
    供其他財產犯罪，毫不起疑之理，是被告當知悉他人收購其
    帳戶之目的，並非用於合法正當之用途，且可預見金融帳戶
    存摺、提款卡、印章及密碼提供他人使用將幫助他人實施犯
    罪，被告主觀上對於該收購他人帳戶者之目的，在於供作與
    財產犯罪有關之工具自應有所認識，惟被告仍將其帳戶存摺
    、提款卡、印章及密碼交付他人使用，顯預見縱有人以其金
    融帳戶實施詐欺犯罪，亦不違背其本意至明，是被告自有幫
    助該犯罪集團者詐欺之未必故意。
（三）又被告於準備程序中辯稱，其於九十五年十一月間遺失居
    留證及本案之存摺、印章，並於發現居留證遺失後隨即申請
    補發，惟該時間點與被告前後三次補發居留證之時間點不符
    ，證明被告所辯遺失不足採信，有九十七年二月四日內政部
    入出國及移民署臺北縣服務站第0973060258號書函在卷可佐
    （見九十六年度易字第六四○三號卷第三十六頁至第三十九
    頁）；再被告於九十五年六月二十七日開設上開郵局帳戶，
    有前揭郵局客戶歷史交易清單一份附卷可憑；依該客戶歷史
    交易清單所示，此郵局帳戶自九十五年六月三十日起，即有
    密集為現金、卡片及跨行提款之紀錄，顯見上開郵局帳戶之
    存摺、提款卡及密碼資料於被告在九十五年六月二十七日開
    設上開郵局帳戶，於九十五年六月二十九日核發晶片提款卡
    以後，至九十五年六月三十日前之某時，已流入他人之手，
    如非被告將該郵局帳戶密碼及電話語音查詢服務密碼告知他
    人，此帳戶應無於瞬間即遭人以提款卡、密碼進行提款使用
    ，並旋遭人供作詐欺取財之人頭帳戶使用，且前開證人戊○○、甲○○及乙○○匯入之款項亦應無得於最短時間內即遭
    詐欺集團提領一空之理，顯見該帳戶提款卡及相關密碼應係
    被告告知他人者甚明。
（四）況以不法集團，若非確定該帳戶所有人不會報警或掛失止
    付，伊等應不至於以該帳戶從事於財產犯罪，以避免遭警循
    線追查或徒勞無功。衡諸前開被害人戊○○、甲○○及乙○○匯入款項至被告丙○○所申設上開郵局帳戶後，該筆匯款
    隨即遭領取，更足見該不法詐騙集團，於向證人戊○○、甲○○及乙○○實行詐騙時，確有把握該帳戶不會於短期內即
    遭帳戶所有人即被告為掛失止付，而此等確信，在該帳戶係
    竊得之情形，實無發生之可能，被告於其存摺、提款卡及印
    章脫離持有後，既不報警處理，亦無向郵局辦理掛失止付，
    足見被告係於其存摺、提款卡及印章脫離持有後，至同年七
    月十四日被害人乙○○匯款至該帳戶內前之不詳時間，即將
    前揭存摺、金融卡及印章提供予不法詐騙集團使用，是被告
    上開關於該帳戶資料係遭竊遺失之所辯，亦不足採信，堪認
    被告確有將前揭郵局帳戶之存摺、印章、提款卡及密碼資料
    提供予詐欺集團成員使用無訛。本件事證至臻明確，被告幫
    助詐欺犯行洵堪認定。
三、被告行為後，刑法業於九十四年一月七日修正，於同年二月
    二日公布，於九十五年七月一日施行。按行為後法律有變更
    者，適用行為時之法律，但行為後之法律有利於行為人者，
    適用最有利於行為人之法律，修正後即現行刑法第二條第一
    項定有明文。
（一）修正前刑法第三十條「幫助他人犯罪者，為從犯。雖他人
    不知幫助之情者，亦同。從犯之處罰，得按正犯之刑減輕之
    。」，與修正後同條規定「幫助他人實行犯罪行為者，為幫
    助犯。雖他人不知幫助之情者，亦同。幫助犯之處罰，得按
    正犯之刑減輕之。」之規定，二者在用語上固有不同，惟其
    修法理由乃在舊法規定體例在解釋上滋生爭議，且「從犯」
    用語，常有不同解讀，爰予修正以杜爭議，並明示幫助犯之
    成立，亦以被幫助者著手犯罪之實行，且具備違法性為必要
    ，此觀諸立法理由說明即明，是此部分修正尚無有利、不利
    於被告之問題。
（二）修正前刑法第四十一條第一項前段規定「犯最重本刑為五
    年以下有期徒刑以下之刑之罪，而受六個月以下有期徒刑或
    拘役之宣告，因身體、教育、職業、家庭之關係或其他正當
    事由，執行顯有困難者，得以一元以上三元以下折算一日，
    易科罰金。」；又被告行為時之易科罰金折算標準，修正前
    罰金罰鍰提高標準條例第二條（現已刪除）規定，就其原定
    數額提高為一百倍折算一日，則本件被告行為時之易科罰金
    折算標準，應以銀元一百元、二百元、三百元折算一日，經
    折算為新臺幣後，應以新臺幣三百元、六百元、九百元折算
    為一日。修正後同條規定為「犯最重本刑為五年以下有期徒
    刑以下之刑之罪，而受六個月以下有期徒刑或拘役之宣告者
    ，得以新臺幣一千元、二千元或三千元折算一日，易科罰金
    」。比較修正前後之易科罰金折算標準，以被告行為時關於
    易科罰金之規定，較有利於被告，是應適用行為時之法律。
（三）至於刑法第三百三十九條第一項法定刑為罰金部分，以及
    法定刑為罰金之提高標準之部分，因九十五年六月十四日增
    訂公布自同年七月一日起施行之刑法施行法第一條之一規定
    ，中華民國九十四年一月七日刑法修正施行後，刑法分則編
    所定罰金之貨幣單位為新台幣；而九十四年一月七日刑法修
    正時，刑法分則編未修正之條文定有罰金者，自九十四年一
    月七日刑法修正施行後，就其所定數額提高為三十倍。立法
    理由謂：因應刑法增修條文施行後，刑法第三十三條第五款
    規定，罰金貨幣單位已改為新台幣，是以同法各罪所定罰金
    貨幣單位，自應配合上開規定修正；且因不再適用現行法規
    所定貨幣單位折算新台幣條例，為使罰金數額趨於一致，避
    免衍生新舊法比較適用問題，以緩和實務適用法律之衝擊，
    於不變動罰金數額之前提下，而為制定。可見刑法施行法第
    一條之一，係為取代罰金罰鍰提高標準條例第一條及現行法
    規所定貨幣單位折算新台幣條例第二條而制定，而本次刑法
    修正時，該法第三百三十九條第一項並未修正，依上開規定
    ，就罰金刑部分之貨幣單位改為新台幣，並就其所定罰金數
    額提高為三十倍，惟實際上其構成要件及法定刑並未變更，
    自無新舊法比較適用問題，爰不贅予比較，附此敘明（最高
    法院九十六年度台上字第五四三八號、九十六年度台上字第
    五三三一號、九十六年度台上字第四一八五號等判決要旨供
    參）。
四、查前開真實姓名、年籍均不詳之詐欺集團成年人，基於意圖
    為自己不法所有之犯意，以上述之方式，使證人戊○○、甲○○及乙○○陷於錯誤，因而交付本人之財物，該詐欺集團
    成員所為，係犯刑法第三百三十九條第一項之詐欺取財罪。
    被告丙○○提供其於上開郵局所開設帳戶之存摺、印章、提
    款卡及密碼資料，予詐騙集團成員以為詐欺取財所用，基於
    幫助他人詐欺取財之不確定故意，且所為屬詐欺取財罪構成
    要件以外之行為，核其所為則係犯刑法第三十條第一項及刑
    法第三百三十九條第一項之幫助詐欺取財罪。另被害人戊○○、甲○○、乙○○分別受詐騙集團詐欺取財部分，乃被告
    單一交付上開郵局帳戶之存摺、提款卡及密碼之行為所致，
    其一行為觸犯數個罪名，為想像競合犯，依刑法第五十五條
    前段之規定，應從一重之幫助詐欺取財既遂罪處斷，本件被
    害人戊○○於九十五年六月三十日匯入之新台幣六十萬元，
    所受之財產損害最為重。此一重處罰之時點，在刑法修正前
    ，其餘被害人甲○○、乙○○被詐之時點，均在刑法修正之
    後，依刑法第二條第一項規定，就易科罰金部分，舊法對被
    告最為有利，是本院從有利於被告之易科罰金為諭知。（修
    正後刑法第五十五條關於想像競合犯之規定，固增加但書：
    「但不得科以較輕罪名所定最輕本刑以下之刑」之規定，惟
    此係屬科刑之限制，為法理之明文化，非屬法律之變更，不
    生比較適用之問題）。被告幫助詐欺集團成員犯詐欺取財罪
    ，為幫助犯，應依刑法第三十條第二項之規定，按正犯之刑
    度，減輕其刑。爰審酌被告擅自將其以個人名義所申請取得
    之郵局帳戶，提供他人作為詐欺取財之匯款帳戶使用，助長
    犯罪之不良風氣，幫助犯罪者隱匿真實身分，增加檢警查緝
    犯罪之困難性，間接造成更多人之遭受損害，其行為誠屬可
    議，又被告犯罪後猶反覆其供詞，犯後態度不佳，未見悔意
    ，復衡酌被害人戊○○、甲○○、乙○○受騙金額多達八十
    六萬餘元，造成之財產損害較重等一切情狀，量處如主文所
    示之刑，以示懲儆。
五、按中華民國九十六年罪犯減刑條例業於九十六年七月十六日
    施行，查本件被告上開犯行係在九十六年四月二十四日前，
    爰依中華民國九十六年罪犯減刑條例第二條第一項第三款，
    減其刑期二分之一，並依同條例第九條、刑法第四十一條第
    一項前段，諭知易科罰金折算標準，以示儆懲。又中華民國
    九十六年罪犯減刑條例第五條雖規定：「本條例施行前，經
    通緝而未於中華民國九十六年十二月三十一日以前自動歸案
    接受偵查、審判或執行者，不得依本條例減刑」。則如係於
    本條例施行後，始因逃匿而通緝者，即不適用上開條例第五
    條規定（最高法院八十一年度台非字第六十七號判決同此見
    解）。查本件被告雖經臺灣臺中地方法院檢察署於九十六年
    十月三十一日發佈通緝，而於九十六年十一月六日經緝獲到
    案，惟其既係於中華民國九十六年罪犯減刑條例施行後始遭
    通緝，不適用上開條例第五條規定，自仍應依該條例減刑，
    併此敘明。
六、至被告丙○○所提供之前揭銀行帳戶之存摺、提款卡與印章
    等物，雖係被告所有並供其違犯本件犯罪所用之物，但均未
    據扣案，又無證據證明該等物件仍屬存在，為免滋生日後執
    行困難，爰不併予諭知沒收。又公訴人認被告犯罪所生之財
    產損害較大，請求依刑法第九十五條規定，宣告被告於刑之
    執行完畢後，將被告驅逐出境，惟被告係屬無國籍人士，有
    中華民國居留證一紙在卷可稽，被告既為無國籍人士，則驅
    逐出境該遣返何國何地，執行機關無從研判，是為免將來執
    行困難，爰不予諭知驅逐出境，均附此說明。
據上論斷，應依刑事訴訟法第二百九十九條第一項前段，刑法第
第二條第一項、第三十條第一項前段、第二項、第三百三十九條
第一項、修正前第四十一條第一項前段、第五十五條，罰金罰鍰
提高標準條例第一條前段、第二條，現行法規所定貨幣單位折算
新台幣條例第二條，中華民國九十六年罪犯減刑條例第二條第一
項第三款、第七條、第九條，判決如主文。
本案經檢察官丁○○到庭執行職務。
中    華    民    國    97    年    4     月    7    日
                  刑事第三庭  審判長法  官   賴恭利
                                    法  官   楊曉惠
                                    法  官   黃松竹
上正本證明與原本無異。
如不服本判決，應於收受送達後10日內向本院提出上訴書狀（應
敘述具體理由並附繕本）。
上訴書狀如未敘述理由，應於上訴期間屆滿後20日內補提理由書
於本院。
                                    書記官   黃毅皓
中    華    民    國    97    年    4     月    7    日
附錄論罪科刑法條
刑法第三百三十九條第一項
意圖為自己或第三人不法之所有，以詐術使人將本人或第三人之
物交付者，處五年以下有期徒刑、拘役或科或併科一千元以下罰
金。


司法院資訊處製作；財團法人民間司法改革基金會備份。
